臺灣高等法院民事判決　　　　　　　　 95年度上易字第877號
上　訴　人　甲○○
　　　　　　丙○○
共　　　同
訴訟代理人　林光彥律師
被上訴人　　乙○○
訴訟代理人　林良財律師
複代理人　　李明哲律師
上列當事人間請求清償債務事件，上訴人對於中華民國95年8月
16日臺灣桃園地方法院94年度訴字第1382號第一審判決提起上訴
，本院於96年1月10日言詞辯論終結，判決如下：
    主  文
上訴駁回。
第二審訴訟費用由上訴人負擔。
    事實及理由
一、上訴人主張：兩造於民國85年7月18日共同成立「天迅電機
    科技有限公司」（下稱天迅公司），嗣因工作理念不合，乃
    於94年3月22日簽訂股權轉讓協議書，協議將上訴人就天迅
    公司之出資、公司資產及期末存貨轉讓予被上訴人，總價款
    為新台幣（下同）278萬9200元。然上訴人嗣發現為協議所
    製作之概算表及補充概算表溢扣員工退休金12萬4934元、
    車輛租賃發票稅金10萬8673元、租車保證金2萬4615元
    、94年度營業稅暫繳款10萬7929元、商標資產部分19萬
    2308元，計溢扣55萬8459元。系爭協議書乃資產之結算及價
    值分配，故前開概算表及補充概算表應為意思表示之內容，
    而非僅為協議之參考。縱認系爭協議書僅為股東出資之轉讓
    ，猶係以公司資產及期末存貨為重要之鑑價依據，前開結算
    表及補充結算表亦為意思表示之內容。退步言，即使概算表
    及補充概算表不能視為意思表示之內容，但在本件交易仍具
    有重要性，上訴人自均得依民法第88條規定撤銷錯誤部分之
    意思表示，被上訴人就前開溢扣部分應回復原狀，且其受領
    已無法律上原因，自當返還。又依協議書約定，被上訴人除
    應於協議書簽立時及交接完成時各給付50萬元、89萬4600元
    外，餘款139萬4600元部分則應開立5張支票分為5個月兌現
    。第5張支票於未收貨款及客票完全兌現後再開立現金票兌
    現，今未收貨款及客票已於94年6月5日前兌現，然被上訴人
    仍未給付前開第5張支票款項計27萬8920元。爰依協議書約
    定請求被上訴人給付尾款27萬8920元及法定遲延利息，暨依
    回復原狀、不當得利法律關係請求返還前開溢扣金額55萬
    8459元及法定遲延利息。原審判決被上訴人應給付上訴人尾
    款27萬8920元及自94年10月28日起至清償日止按年息5%計算
    之利息，並駁回上訴人其餘請求。上訴人就原審駁回之員工
    退休金、車輛租賃發票稅金、租車保證金、94年度營業稅暫
    繳款溢扣返還請求部分表示不服，提起上訴，其上訴聲明：
    (1)原判決駁回上訴人後開請求部分廢棄。(2)前開廢棄部分，
    被上訴人應再給付上訴人35萬0655元及自94年7月4日起至清
    償日止按年息5%計算之利息。
二、被上訴人則以：系爭股權轉讓協議書之性質為股權買賣之約
    定，並非公司資產之買賣。且系爭協議書並未提及總價款
    278萬9200元之計算方式，上訴人雖提出概算表及補充概算
    表，惟該計算方式非被上訴人所知悉。縱有錯誤亦屬隱藏性
    錯誤，為保障交易安全，上訴人自不得主張撤銷。況前開結
    算金額乃上訴人請公司會計計算所得，若有錯誤，應類推適
    用民法224條規定，視為上訴人方面之過失，上訴人仍不得
    解免其責等語，資為抗辯。其答辯聲明：上訴駁回。
三、查兩造於94年3月22日簽訂股權轉讓協議書，上訴人同意將
    其名下所持有天迅公司全部股份、資產及期末存貨出賣予被
    上訴人，總價款278萬9200元。此為兩造所不爭執，並有股
    權轉讓協議書可稽（見原審卷第6頁）。
四、上訴人雖主張系爭協議書乃股東出資、公司資產及期末存貨
    之轉讓，因員工退休金、車輛租賃發票稅金、租車保證金、
    94年度營業稅暫繳款部分計算有誤，爰依民法88條第1項、
    第2項撤銷錯誤部分之意思表示云云，然此為被上訴人堅決
    否認，並以前詞置辯。茲分述如下：
(一)按解釋意思表示，應探求當事人之真意，不得拘泥於所用之辭
  句。民法第98條定有明文。故解釋當事人之契約，應於文義上
  及論理上詳為推求，以過去事實及其他一切證據資料為斷定之
  標準，不得拘泥字面，致失當時立約之真意（最高法院19年上
  字第28號、19年上字第58號、19年上字第453號、39年台上字
  第1053號判例參照）。
(二)查系爭股權轉讓協議書第1條固約定：「甲方（即上訴人）同
  意將其所持有天迅公司全部股份、資產及期末存貨出賣予乙方
  （即被上訴人），總價款278萬9200元整（下略）。」惟協議
  書第3條約定：「甲方向乙方保證除前條附件1所示已開立未兌
  現之支票外，在甲方經營期間並無其他以公司名義對外成立之
  債務，包括但不限於票據債務、貸款債款、保證債務等，甲方
  承諾乙方接手經營後如發現有上述（附件）支票以外之債務存
  在情事，甲方應負清償債務之責，即使天迅公司依法先負清償
  責任時，甲方亦應將應負清償責任之款給付天迅公司。」（見
  原審卷第6條）兩相對照即可明瞭上訴人係欲脫離天迅公司之
  經營，由被上訴人承接經營，而天迅公司之法人人格仍屬存續
  ，足見系爭協議書第1條文義係上訴人出售其天迅公司之股份
  ，而以公司資產及期末存貨併入股份之價值計算。參以天迅公
  司原有股東4人，分別為上訴人甲○○、丙○○、被上訴人及
  訴外人方暐詠，於前開協議轉讓後，天迅公司之股東變更為訴
  外人林秋月、被上訴人二人。惟天迅公司之名稱、統一編號均
  仍相同，足見其公司之法人格並無變動，有公司變更登記表可
  證（見本院卷第42、43、73至76頁）。且系爭協議書係以上訴
  人個人名義與被上訴人簽訂，並未表明代表或代理之旨，當無
  從據以處分天迅公司名下之財物，益證前開協議性質應屬股權
  之轉售，公司資產及期末存貨僅為上訴人股權市價計算之部分
  考量因素。上訴人主張系爭協議書乃股東出資、公司資產及期
  末存貨之轉讓，尚無可採。至證人鍾祥明於原審雖稱：「當時
  上訴人領回現金部分（用支票當場開立分期支付）公司全部的
  資產包括有形無形的，就全部讓給被上訴人，並不是單純買賣
  股份而已。」（見原審卷第71頁），然依其所述，上訴人確係
  將其全部持股讓與被上訴人，並退出公司經營，而其為會計師
  ，並非法律專業人士，自難僅憑之片面解讀，即謂系爭協議非
  股權買賣，是其證言尚難為上訴人有利之認定。
(三)上訴人另主張兩造結算時因員工退休金、車輛租賃發票稅金、
  租車保證金、94年度營業稅暫繳款部分計算有誤，致意思表示
  內容錯誤，其得依民法88條第1項、第2項撤銷該部分之意思表
  示云云。按民法第88條之規定，係指意思表示之內容或表示行
  為有錯誤者而言，與為意思表示之動機有錯誤之情形有別（最
  高法院51年台上字第3311號判例參照）。查證人鍾祥明於原審
  證稱：當初計算股權價值的依據是將公司總資產作一個概算表
  ，包括有形資產如機器設備、應收帳款、應付帳款及無形資產
  如公司商譽等語（見原審卷第72頁）。證人即天迅公司會計劉
  佳薰復證稱：當初兩造協議拆夥時，上訴人甲○○有請我作公
  司的概算表，概算表的內容是上訴人甲○○指示及交代我做的
  ，勞工退休金部分是兩造確定簽立股權轉讓協議書後，當場叫
  我做的，計算方式是兩造指示我的，我不清楚該計算方法是退
  休準備金還是資遣費的計算方法，我做完後交給兩造，兩造均
  未表示意見等語（見原審卷第72至75頁）。足證前開概算表及
  補充概算表僅為議定轉讓股權價格之參考，由雙方各自評估是
  否願意接受該價格，其屬內心之動機至明，殊難認為構成系爭
  股權出賣或買受意思表示之內容。縱其原先計算方式有所不當
  或漏失，上訴人亦不得依民法88條規定撤銷該讓與股權之意思
  表示。
五、系爭股權轉讓之協議既仍屬有效，被上訴人即無不當得利可
    言，亦無回復原狀之義務。從而，上訴人主張依民法第88條
    規定撤銷意思表示，依不當得利及回復原狀法律關係訴請被
    上訴人給付35萬0655元及自94年7月7日起至清償日止按年息
    5%計算之利息，洵屬無據，不應准許。原審為上訴人敗訴之
    判決，並無不合。上訴意旨指摘原判決不當，求予廢棄改判
    ，為無理由，應予駁回。
六、據上論結，本件上訴為無理由，依民事訴訟法第449條第1項
    、第78條、第85條第1項前段本文，判決如主文。
中　　華　　民　　國　　96　　年　　1 　　月　　24　　日
                    民事第一庭
                        審判長法　官  張耀彩
                              法　官  林金吾
                              法　官  盧彥如
正本係照原本作成。
不得上訴。
中　　華　　民　　國　　96　　年　　1 　　月　　25　　日
                              書記官  鄭兆璋
